【裁判字號】    95,訴,343
【裁判日期】    950906
【裁判案由】    教師升等
【裁判全文】
臺中高等行政法院判決
                                     95年度訴字第00343號
                              .
原      告  甲○○
被      告  私立靜宜大學
代  表  人  乙○○
訴訟代理人  丙○○
上列當事人間因教師升等事件，原告不服教育部中華民國94年8
月22日台申字第0940111459號再申訴評議決定，提起行政訴訟。
本院判決如下︰
    主  文
原告之訴駁回。
訴訟費用由原告負擔。
    事  實
一、事實概要：
    原告原為被告國貿系副教授，於民國（下同）93年7月31日
    屆齡退休。原告前於93年2月17日向被告提出教授升等申請
    ，經被告國貿系教師評審委員會（下稱教評會）依靜宜大學
    教師升等辦法第7條規定，評議決定不予推薦，原告不服，
    提起申訴、再申訴，均遭決定駁回，遂提起行政訴訟。
二、兩造聲明：
    (一)原告聲明求為判決：再申訴評議決定、申訴評議決定及原
      評議決定均撤銷。
    (二)被告聲明求為判決：駁回原告之訴。
三、兩造陳述：
    (一)原告主張：渠於93年2月17日向被告提出教授升等之申請
      ，並以由三位作者合著專論著作「新國際政治經濟」（
      New International Political Economics）一書為參考
      著作，該書第3章收斂機率（convergence probability）
      即原告已發表之代表作。該書每章都是應用數學理論，換
      算計量經濟，應用於總體、個體、組織行為和國際經濟各
      方面。惟被告所送審之委員之專長領域是總體經濟，與原
      告送審之代表領域不符合，違反司法院釋字第462號解釋
      意旨，評審應基於客觀專業知識之考量。且教育部沒有跨
      越學門的專業知識之專家，又未提出補充救濟之情形，故
      確有違法與不當。被告之審查有斷章取意之情形，原告申
      請升等未通過之理由為錯誤。世界各國教授升等的條件都
      包括專論著作，原告實符合升等規定。
    (二)被告答辯：被告於擇定外審委員時，皆以符合升等人之學
      術專業為最高原則，且告知升等人之代表作題目，讓委員
      判斷是否符合其學術專長，故外審委員均具相關領域之專
      業知識。被告教評會對原告升等之申訴案，經原告、原措
      施單位列席說明及與會委員召開兩次會議進行相當之討論
      ，始得出駁回之結論，且依相關之依據書寫評議書，故對
      原告應無不公之情事。
    理  由
一、按「教師對主管教育行政機關或學校有關其個人之措施，認
    為違法或不當，致損其權益者，得向各級教師申訴評議委員
    會提出申訴。」、「教師不願申訴或不服申訴、再申訴決定
    者，得按其性質依法提起訴訟或依訴願法或行政訴訟法或其
    他保障法律等有關規定，請求救濟。」教師法第29條第1項
    、第33條定有明文。原告申請教師升等事件經被告國貿系教
    評會決議不予推薦，原告經申訴、再申訴程序後，提起行政
    訴訟，核無不合。次按有關大學教師之升等，由各該學校設
    校、院、系（所）教師評審委員會評審，大學法第18條、第
    20條定有明文。此外，教育人員任用條例第14條並授權教育
    部訂定「大學、獨立學院及專科學校教師資格審查辦法」。
    該辦法第7條及第9條規定，教師資格之審查，由學校教師評
    審委員會審核通過後，送教育部提交學術審議委員會審議決
    定。而教育人員任用條例第41條規定，私立學校教師之任用
    審查準用該條例之規定，是各大學校、院、系（所）教師評
    審委員會關於教師升等之評審，係屬法律授權範圍內為公權
    力之行使，其對教師之資格等身分上之權益有重大影響，均
    為各該大學所為之行政處分，合先敘明。
二、次按「教師升等資格評審程序既為維持學術研究與教學之品
    質所設，其決定之作成應基於客觀專業知識與學術成就之考
    量，此亦為憲法保障學術自由真諦之所在。故各大學校、院
    、系（所）教師評審委員會，本於專業評量之原則，應選任
    各該專業領域具有充分專業能力之學者專家先行審查，將其
    結果報請教師評審委員會評議。教師評審委員會除能提出具
    有專業學術依據之具體理由，動搖該專業審查之可信度與正
    確性，否則即應尊重其判斷。受理此類事件之行政救濟機關
    及行政法院自得據以審查其是否遵守相關之程序，或其判斷
    、評量有無違法或顯然不當之情事。」司法院釋字第462號
    解釋闡釋甚明。又按教師升等之審查程序應將教師論文送外
    審，外審成績連同升等案資料送系教師評審委員會審查；著
    作送請校外專家審查之人數為3人，各級教師評審委員會應
    予尊重其審查結果（滿分100，得分70推薦），並以其平均
    分數作為該教師之研究成績，被告學校教師升等辦法第5條
    、第7條規定綦詳。
三、本件原告申請升等教授案，經被告依該校教師升等辦法第5
    條之規定，將其著作送請3位專家學者評審，審查結果其成
    績分別為56分、60分及85分，平均分數未達70分，被告所屬
    國貿系教評會乃依前揭規定，評議決定不予推薦。原告不服
    該行政處分，起訴主張評審委員之專長為總體經濟，而其專
    業領域則為計量經濟，評審委員之專業能力不足，欠缺評審
    能力云云。惟查：
    (一)依被告所訂「靜宜大學送審作業要點」規定略謂：1.外審
      名單為升等人推薦3名、所屬系主任推薦3名、教務長推薦
      3名，之後由升等人所屬學院之院長分別就上述3份名單排
      出外審委員之優先順序。2.教務處就各份名單的優先順序
      詢問專家學者之審查意願，每份名單確認1位審查委員。
      本件被告所聘請之3位審查委員，被告基於保密之需，以
      甲、乙、丙代號稱之，3位委員審查被告之著作後，甲、
      乙、丙委員之評定成績依序為56、60、85分，其中丙委員
      為原告自己推薦者，原告並未指摘其專業能力。至於甲、
      乙二位委員之資歷，經查，甲委員為系主任推薦者，乙委
      員為教務長推薦者；甲委員為私立大學經濟研究所教授，
      學術專長領域為總體經濟、國際金融及貨幣理論，自公元
      （下同）1987至2003年共發表90餘篇論文，其中34篇論文
      收錄於SSCI（Social Sciences Citation Index社會科學
      引用索引資料庫），並有50篇以上之論文收錄於EconLit
      （The American Economic Association's electronic
      bibliography of economic literature），其研究經常
      獲得國科會獎助，如傑出研究獎、優等研究獎等。乙委員
      為國立大學經濟系教授，學術專長領域為總體經濟、時間
      序列分析及經濟成長，自1998至2001年共發表超過5篇論
      文，其中2篇收錄於SSCI，1篇收錄於TSSCI（Taiwan
      Social Science Citation Index 臺灣社會科學引文索引
      資料庫），足見甲、乙二位委員在經濟學之學術表現均屬
      優秀。又依前揭送審作業要點及被告實際作業程序，評審
      委員於接任評審工作之前，被告須詢問其審查意願，並告
      知被評審者之代表作之題目，讓委員判斷是否符合其學術
      專長，以符需求。本件外審委員願接受系爭評審工作，亦
      代表各評審委員亦認為其專長領域或專業能力足以勝任系
      爭審查工作，此外觀諸再申訴卷所附審查意見表（第28
      頁至第32頁）所載評審委員之審查意見，甲、乙委員均已
      具體而詳盡的指出原告著作不能通過審查之原因，顯示該
      二委員具有審查原告著作之專業能力，是本件被告聘請校
      外審查委員之程序並無錯誤或違法之處。
    (二)查經濟學之領域既寬且廣，各學者專精之專題難以完全相
      同，原告亦自承渠所研究之題目，除了原告本人外，目前
      全世界並無其他人研究（見言詞辯論筆錄），原告所謂審
      查專家應具備數學和統計之轉換能力，然在經濟學之學術
      專長領域中並無「數學和統計轉換」之項目，惟因其學術
      特性，經濟學者基本上已具有數學、統計方面之能力。又
      經濟學之基本原理應屬相通，原告之論文既屬創新，自應
      於論文盡其所能詳細而嚴謹之論述，使其他經濟學者能明
      瞭其研究內容，而非片面指摘評審委員欠缺專業能力。查
      再申訴卷所附本件之教授審查意見表，均已附有評審委員
      之審查意見，甲、乙二位委員亦已詳述渠等對代表著作及
      參考著作之評審理由，及審查未通過之具體意見，此一部
      分已涉及對於送審著作本身之學術專業判斷，審查委員之
      見解雖有仁智之不同，但仍係依照學術專業所為之判斷。
      為維持著作審查制度之客觀性與公平性，前述審查程序或
      其判斷、評量，依司法院釋字第462號解釋，除確有違法
      或不當之情形外，應尊重審查委員之專業學術判斷。
    (三)綜上，揆諸司法院釋字第462號意旨，本件送審程序並無
      違法或不當之情事，而審查委員之專業學術判斷，應予以
      尊重，原評議決定並無違誤，申訴評議決定、再申訴評議
      決定遞予維持亦無不合，均應予維持。原告之訴為無理由
      ，應予駁回。又本件係原告依法申請教師升等而被駁回之
      案件，其訴訟類型之選擇應以課予義務訴訟始能達其目的
      ，本件雖經向原告闡明（見移送本院前台北高等行政法院
      94年度訴字第3019號卷內95年5月9日準備程序筆錄及本院
      卷），原告於言詞辯論期日仍為事實欄所載之聲明，核原
      告所提起之訴訟為獨立之撤銷訴訟，本件原告之訴訟類型
      選擇錯誤，所訴亦無從達其訴訟目的，其訴不符有效權利
      保護原則，亦應予駁回。
據上論結，本件原告之訴為無理由，依行政訴訟法第195條第1項
後段、第98條第3項前段，判決如主文。
中    華    民    國    95    年    9     月     6    日
                  第三庭 審判長 法  官  沈應南
                                法  官  許武峰
                                法  官  許金釵
以上正本證明與原本無異。
如不服本判決，應於判決送達後20日內向本院提出上訴書狀，其
未表明上訴理由者，應於提起上訴後20日內向本院提出上訴理由
書（須依對造人數附具繕本）；如於本判決宣示或公告後送達前
提起上訴者，應於判決送達後20日內補提上訴理由書（須附繕本
）。未表明上訴理由者，逕以裁定駁回。
提起上訴應預繳送達用雙掛號郵票390元（34元及5元郵票各10份
)。
中    華    民    國    95    年    9     月     6    日
                                書記官  許騰云


司法院資訊處製作；財團法人民間司法改革基金會備份。
